ACORDAO-COMPLETO-2576451

ACÓRDÃO 3187/2023 ATA 11/2023 - PRIMEIRA CÂMARA

VISTOS, relatados e discutidos estes autos de tomada de contas especial instaurada contra Elias Ferreira Neto, prefeito do município de Pavussu/PI entre 2009 e 2016, pela inexecução total do objeto do convênio 664864, firmado entre a Codevasf e o município, para a recuperação de estrada vicinal no trecho Pavussu/PI- 141 - Eliseu Martins/Canto do Buriti.
ACORDAM os ministros do Tribunal de Contas da União, reunidos em sessão da Primeira Câmara, diante das razões expostas pelo relator e com fundamento nos arts. 1º, I, da Lei 8.443/1992 c/c os arts. 169, V, do RI/TCU, em:
9.1. considerar revel o Sr. Elias Ferreira Neto, dando-se prosseguimento ao processo, para todos os efeitos, com fulcro no art. 12, § 3º, da Lei 8.443/1992;
9.2. julgar irregulares, nos termos dos arts. 1º, I, e 16, III, "b" e "c", da Lei 8.443/1992 c/c os arts. 19 e 23, III, da mesma lei, as contas de Elias Ferreira Neto, condenando-o ao pagamento das importâncias a seguir especificadas, atualizadas monetariamente e acrescidas dos juros de mora, calculadas a partir das datas discriminadas até a data da efetiva quitação do débito, fixando-lhe o prazo de 15 (quinze) dias, a contar da notificação, para que comprove, perante o Tribunal, o recolhimento da referida quantia aos cofres da  Companhia de Desenvolvimento dos Vales do São Francisco e do Parnaíba, nos termos do art. 23, III, "a", da citada lei c/c o art. 214, III, "a", do RI/TCU:
	Data de ocorrência
	Valor histórico (R$) 
	Identificador

	26/1/2015
	38.000,00
	D2

	22/1/2012
	38.000,00
	D3

9.3. aplicar a Elias Ferreira Neto a multa prevista no art. 57 da Lei 8.443/1992 c/c o art. 267 do RI/TCU, no valor de R$ 15.000,00 (quinze mil reais) , fixando-lhe o prazo de 15 (quinze) dias, a contar da notificação, para que comprove, perante este Tribunal (art. 214, III, "a", do RI/TCU) , o recolhimento da dívida aos cofres do Tesouro Nacional, atualizada monetariamente desde a data deste acórdão até a do efetivo recolhimento, se paga após o vencimento, na forma da legislação em vigor;
9.4. autorizar, desde logo, a cobrança judicial da dívida, caso não atendidas as notificações, na forma do disposto no art. 28, II, da Lei 8.443/1992;
9.5. autorizar, desde logo, se requerido, com fundamento no art. 26 da Lei 8.443/1992 c/c o art. 217, §§ 1º e 2º, do RI/TCU, o parcelamento da dívida em até 36 parcelas, incidindo, sobre cada parcela, corrigida monetariamente, os correspondentes acréscimos legais, fixando-lhe o prazo de 15 (quinze) dias, a contar do recebimento da notificação, para comprovar, perante o Tribunal, o recolhimento da primeira parcela, e de 30 (trinta) dias, a contar da parcela anterior, para comprovar o recolhimento das demais parcelas, devendo incidir, sobre cada valor mensal, atualizado monetariamente, os juros de mora devidos, no caso do débito, na forma prevista na legislação em vigor, alertando a responsável de que a falta de comprovação do pagamento de qualquer parcela importará o vencimento antecipado do saldo devedor, nos termos do § 2º do art. 217 do Regimento Interno deste Tribunal;
9.6. encaminhar cópia desta deliberação à Procuradoria da República no Estado do Piauí, em cumprimento ao disposto no § 3º do art. 16 da Lei 8.443/1992;
9.7. enviar cópia deste acórdão à Companhia de Desenvolvimento dos Vales do São Francisco e do Parnaíba e ao responsável;
9.8. informar aos interessados que o inteiro teor da presente deliberação estará disponível para consulta no dia seguinte à sua oficialização, no endereço www.tcu.gov.br/acordaos.

Tomada de contas especial instaurada em razão da omissão no dever de prestar contas de  recursos de convênio que teve como objeto recuperação de estrada vicinal no município de Pavussu-PI.

Primeira Câmara

Codevasf - Superintendência Regional de Teresina/PI - 7ª SR.

3. Interessados/Responsáveis:
3.1. Responsável: Elias Ferreira Neto (XXX.077.793-XX).

13.1. Ministros presentes: Walton Alencar Rodrigues (Presidente), Jorge Oliveira e Jhonatan de Jesus.
13.2. Ministro-Substituto convocado: Augusto Sherman Cavalcanti.
13.3. Ministro-Substituto presente: Weder de Oliveira (Relator).

WEDER DE OLIVEIRA

Reproduzo a instrução da antiga Secretaria de Controle Externo de Tomada de Contas Especial (SecexTCE) , com os ajustes de forma pertinentes:
"INTRODUÇÃO
1.  Cuidam os autos de tomada de contas especial instaurada pela Codevasf - Superintendência Regional de Teresina/PI - 7ª SR, em desfavor de Elias Ferreira Neto (CPF: XXX.077.793-XX) , prefeito na gestão 2009-2016, em razão de omissão no dever de prestar contas dos recursos recebidos por meio do Convênio de registro Siafi 664864 (peça 17) firmado entre a Codevasf e o Município de Pavussu - PI, e que tinha por objeto o instrumento descrito como "Recuperação de estrada vicinal no trecho Pavussu/PI-141-Eliseu Martins/Canto do Buriti  ".
HISTÓRICO
2.  Em 21/11/2018, com fundamento na IN/TCU 71/2012, alterada pela IN/TCU 76/2016 e DN/TCU 155/2016, o dirigente da instituição Codevasf - Superintendência Regional de Teresina/PI - 7ª SR autorizou a instauração da tomada de contas especial (peça 1) . O processo foi registrado no sistema e-TCE com o número 2678/2019.
3.  O Convênio de registro Siafi 664864 foi firmado no valor de R$ 100.000,00, sendo 
R$ 95.000,00 à conta do concedente e R$ 5.000,00 de contrapartida. Teve vigência de 29/12/2010 a 22/11/2017, com prazo para apresentação da prestação de contas em 21/1/2018. Os repasses efetivos da União totalizaram R$ 76.000,00 (peça 3) .
4.  A execução física e financeira do ajuste foi analisada por meio dos documentos constantes nas peças 13, 16, 18 e 22.
5. O fundamento para a instauração da Tomada de Contas Especial, conforme consignado na matriz de responsabilização elaborada pelo tomador de contas, foi a constatação da seguinte irregularidade: 
Não comprovação da boa e regular aplicação dos recursos federais repassados à Prefeitura Municipal de Pavussu - PI, em face da omissão no dever de prestar contas, no âmbito do convênio descrito como "RECUPERACAO DE ESTRADA VICINAL NO TRECHO PAVUSSU/PI-141-ELISEU MARTINS/CANTO DO BURITI, NO MUNICIPIO DE PAVUSSU.", no período de 29/12/2010 a 22/11/2017, cujo prazo encerrou-se em 21/1/2018.
6.  O responsável arrolado na fase interna foi devidamente comunicado e, diante da ausência de justificativas suficientes para elidir a irregularidade e da não devolução dos recursos, instaurou-se a tomada de contas especial.
7. No relatório (peça 30) , o tomador de contas concluiu que o prejuízo importaria no valor original de R$ 76.000,00, imputando-se a responsabilidade a Elias Ferreira Neto, prefeito na gestão 2009-2016, na condição de gestor dos recursos.
8.   Em 30/9/2021, a Controladoria-Geral da União emitiu o relatório de auditoria (peça 34) , em concordância com o relatório do tomador de contas. O certificado de auditoria e o parecer do dirigente do órgão de controle interno concluíram pela irregularidade das presentes contas (peças 35 e 36) .
9. Em 14/10/2021, o ministro responsável pela área atestou haver tomado conhecimento das conclusões contidas no relatório e certificado de auditoria, bem como do parecer conclusivo do dirigente do órgão de controle interno, manifestando-se pela irregularidade das contas, e determinou o encaminhamento do processo ao Tribunal de Contas da União (peça 37) .
10.  Na instrução inicial (peça 41) , analisando-se os documentos nos autos, concluiu-se pela necessidade de realização de citação para as seguintes irregularidades: 
10.1.  Irregularidade 1: não comprovação da boa e regular aplicação dos recursos federais repassados ao município de Pavussu - PI, em face da omissão no dever de prestar contas, no âmbito do Convênio 7.057.00/2010, descrito como "Recuperação de estrada vicinal no trecho Pavussu/PI-141-Eliseu Martins/Canto do Buriti", no período de 29/12/2010 a 22/11/2017, cujo prazo encerrou-se em 21/1/2018.
10.1.1. Evidências da irregularidade: documentos técnicos presentes nas peças 13, 16, 18 e 22.
10.1.2. Normas infringidas: art. 37, caput, c/c o art. 70, parágrafo único, da Constituição da República Federativa do Brasil; art. 93, do Decreto-lei 200/1967; art. 66, do Decreto 93.872/1986; art. 56 da Portaria Interministerial MPOG/MF/CGU 127/2008e cláusula décima quinta do Convênio 7.057.00/2010.
10.2. Débitos relacionados ao responsável Elias Ferreira Neto:
	Data de ocorrência
	Valor histórico (R$) 
	Identificador

	26/1/2015
	38.000,00
	D2

	22/1/2012
	38.000,00
	D3

10.2.1.   Cofre credor: Codevasf - Superintendência Regional de Teresina/PI - 7ª Sr.
10.2.2.   Responsável: Elias Ferreira Neto.
10.2.2.1.  Conduta: não demonstrar a boa e regular aplicação dos recursos federais recebidos e geridos por meio do instrumento em questão, no período de 29/12/2010 a 22/11/2017, em face da omissão no dever de prestar contas.
10.2.2.2.  Nexo de causalidade: a conduta descrita impediu o estabelecimento do nexo causal entre as possíveis despesas efetuadas com os recursos recebidos, no âmbito do instrumento em questão, no período de 29/12/2010 a 22/11/2017.
10.2.2.3.  Culpabilidade: não há excludentes de ilicitude, de culpabilidade e de punibilidade; é razoável supor que o responsável tinha consciência da ilicitude de sua conduta; era exigível conduta diversa da praticada, qual seja, desincumbir-se do seu dever por meio da apresentação da prestação de contas no prazo e forma devidos. 
11.  Encaminhamento: citação.
11.1.  Irregularidade 2: inexecução total do objeto do convênio descrito como "Recuperação de estrada vicinal no trecho Pavussu/PI-141-Eliseu Martins/Canto do Buriti.".
11.1.1. Evidências da irregularidade: documentos técnicos presentes nas peças 13, 16, 18 e 22.
11.1.2. Normas infringidas: art. 37, caput, c/c o art. 70, parágrafo único, da Constituição da República Federativa do Brasil; art. 93, do Decreto-lei 200/1967; art. 66, do Decreto 93.872/1986; art. 56 da Portaria Interministerial MPOG/MF/CGU 127/2008e cláusula décima quinta do Convênio 7.057.00/2010.
11.2. Débitos relacionados ao responsável Elias Ferreira Neto:
	Data de ocorrência
	Valor histórico (R$) 
	Identificador

	26/1/2015
	38.000,00
	D2

	22/1/2012
	38.000,00
	D3

11.2.1.   Cofre credor: Codevasf - Superintendência Regional de Teresina/PI - 7ª Sr.
11.2.2.   Responsável: Elias Ferreira Neto.
11.2.2.1.  Conduta: deixar de executar as obras objeto do ajuste, que sequer foram iniciadas.
11.2.2.2.  Nexo de causalidade: a não execução de qualquer parcela das obras objeto do ajuste resultou no não alcance dos objetivos almejados, e, consequentemente, em dano ao erário federal correspondente ao valor integral repassado.
11.2.2.3.  Culpabilidade: não há excludentes de ilicitude, de culpabilidade e de punibilidade; é razoável supor que o responsável tinha consciência da ilicitude de sua conduta; era exigível conduta diversa da praticada, qual seja, tomar todas ao providências necessárias à execução do objeto do instrumento. 
12.  Encaminhamento: citação.
13.  Em cumprimento ao pronunciamento da unidade (peça 43) , foram efetuadas citações do responsável, nos moldes adiante:
a)   Elias Ferreira Neto - promovida a citação do responsável, conforme delineado adiante:
	Comunicação: Ofício 38325/2022 - Seproc (peça 46) 
Data da Expedição: 12/8/2022
Data da Ciência: não houve (Mudou-se) (peça 48) 
Observação: Ofício enviado para o endereço do responsável, conforme pesquisa na base de dados no sistema da Receita Federal, custodiada pelo TCU (peça 44) .
	
	Comunicação: Ofício 38326/2022 - Seproc (peça 45) 
Data da Expedição: 12/8/2022
Data da Ciência: não houve (Endereço insuficiente) (peça 47) 
Observação: Ofício enviado para o endereço do responsável, conforme pesquisa na base de dados no sistema do Renach, custodiada pelo TCU (peça 44) .
	
	Comunicação: Edital 1228/2022 - Seproc (peça 50) 
Data da Publicação: 18/10/2022 (peça 51) 
Fim do prazo para a defesa: 2/11/2022
	
14.  Conforme Despacho de Conclusão das Comunicações Processuais (peça 52) , as providências inerentes às comunicações processuais foram concluídas. 
15.  Transcorrido o prazo regimental, o responsável Elias Ferreira Neto permaneceu silente, devendo ser considerado revel, nos termos do art. 12, § 3º, da Lei 8.443/1992.
ANÁLISE DA PRESCRIÇÃO DA PRETENSÃO PUNITIVA E RESSARCITÓRIA
16.  Em relação à prescrição, o Supremo Tribunal Federal - STF, no Recurso Extraordinário - RE 636.886, fixou a tese, com repercussão geral reconhecida, de que "é prescritível a pretensão de ressarcimento ao erário fundada em decisão de Tribunal de Contas" (Tema 899) . Posteriormente, o próprio TCU regulamentou o assunto por meio da Resolução TCU 344, de 11/10/2022, publicada em 21/10/2022, à luz do disposto na Lei 9.873/1999, estabelecendo que "prescrevem em cinco anos as pretensões punitiva e de ressarcimento" nos processos de controle externo, conforme o art. 2º, da referida norma.
17.  Quanto ao termo inicial da contagem do prazo prescricional, o art. 4º prevê o seguinte:
Art. 4° O prazo de prescrição será contado:
I - da data em que as contas deveriam ter sido prestadas, no caso de omissão de prestação de contas;
II - da data da apresentação da prestação de contas ao órgão competente para a sua análise inicial;
III - do recebimento da denúncia ou da representação pelo Tribunal ou pelos órgãos de controle interno, quanto às apurações decorrentes de processos dessa natureza;
IV - da data do conhecimento da irregularidade ou do dano, quando constatados em fiscalização realizada pelo Tribunal, pelos órgãos de controle interno ou pelo próprio órgão ou entidade da Administração Pública onde ocorrer a irregularidade;
V - do dia em que tiver cessado a permanência ou a continuidade, no caso de irregularidade permanente ou continuada.
18. No que se refere às causas de interrupção da prescrição, o art. 5º dispõe:
Art. 5º A prescrição se interrompe:
I - pela notificação, oitiva, citação ou audiência do responsável, inclusive por edital; 
II - por qualquer ato inequívoco de apuração do fato;
III - por qualquer ato inequívoco de tentativa de solução conciliatória; 
IV - pela decisão condenatória recorrível.
§ 1° A prescrição pode se interromper mais de uma vez por causas distintas ou por uma mesma causa desde que, por sua natureza, seja repetível no curso do processo.
§ 2° Interrompida a prescrição, começa a correr novo prazo a partir do ato interruptivo.
§ 3º Não interrompem a prescrição o pedido e concessão de vista dos autos, emissão de certidões, prestação de informações, juntada de procuração ou subestabelecimento e outros atos de instrução processual de mero seguimento do curso das apurações.
19.  Assim, considerando o disposto nos arts. 4º e 5º da citada resolução, que tratam do termo inicial do prazo prescricional e de suas causas interruptivas, temos os seguintes eventos processuais que deram início à sua contagem e interrupção:
I - na fase interna:
	Evento processual
	Data
	Peça (s) 

	a
	Data limite para apresentação da prestação de contas final
	21/1/2018
	---

	b
	Notificação do responsável
	11/6/2018
	9 e 12

	c
	Instauração da TCE
	21/11/2018
	1

	d
	Notificação do responsável
	26/2/2019
	11 e 13

	e
	Relatório de TCE 1/2019
	29/3/2019
	22

	f
	Relatório de Auditoria da CGU
	28/9/2021
	34

    II - na fase externa:
	Evento processual
	Data
	Peça (s) 

	a
	Instrução inicial
	13/7/2022
	44

	b
	Citação do responsável
	18/10/2022
	51

	c
	Instrução de mérito
	15/12/2022
	--

20.  Analisando-se a sequência de eventos processuais enumerados no item anterior, observa-se que não transcorreu o prazo superior a 5 (cinco) anos entre os eventos interruptivos listados, não tendo ocorrido, portanto, a prescrição quinquenal das pretensões punitiva e ressarcitória a cargo do TCU.
Avaliação da Prescrição Intercorrente no Âmbito do Tribunal 
21. A Resolução TCU 344/2022, estabelece que: 
Art. 8º¿Incide a prescrição intercorrente se o processo ficar paralisado por mais de três anos, pendente de julgamento ou despacho, sem prejuízo da responsabilidade funcional decorrente da paralisação, se for o caso.  
§¿1°¿A prescrição intercorrente interrompe-se por qualquer ato que evidencie o andamento regular do processo, excetuando-se pedido e concessão de vista dos autos, emissão de certidões, prestação de informações, juntada de procuração ou subestabelecimento e outros atos que não interfiram de modo relevante no curso das apurações. 
§¿2°¿As causas suspensivas e interruptivas da prescrição principal também suspendem ou interrompem a prescrição intercorrente. 
22.  Analisando-se a sequência de eventos processuais enumerados no item 21, observa-se que não transcorreu prazo superior a 3 (anos) anos entre os eventos interruptivos listados nos incisos I e II, não tendo ocorrido, portanto, a prescrição intercorrente.
ANÁLISE DOS PRESSUPOSTOS DE PROCEDIBILIDADE DA IN/TCU 71/2012
Avaliação de Viabilidade do Exercício do Contraditório e Ampla Defesa
23. Verifica-se que não houve o transcurso de mais de dez anos desde o fato gerador sem que tenha havido a notificação do responsável pela autoridade administrativa federal competente (art. 6º, inciso II, c/c art. 19 da IN/TCU 71/2012, modificada pela IN/TCU 76/2016) , uma vez que o fato gerador da irregularidade sancionada ocorreu em 22/1/2018, e o responsável foi notificado sobre as irregularidades pela autoridade administrativa competente conforme segue:
23.1.  Elias Ferreira Neto, por meio do ofício acostado à peça 11, recebido em 11/3/2019, conforme AR (peça 13) .
Valor de Constituição da TCE   
24. Verifica-se, ainda, que o valor atualizado do débito apurado (sem juros) em 1/1/2017 é de R$ 98.017,79, e que apesar de ser inferior ao limite de R$ 100.000,00 constitui TCE em conjunto com o débito 2677/2019, do mesmo responsável cuja soma ultrapassa o valor de R$ 100.000,00, na forma estabelecida conforme os arts. 6º, § 1°, e 19 da IN/TCU 71/2012, modificada pela IN/TCU 76/2016. 
OUTROS PROCESSOS/DÉBITOS NOS SISTEMAS DO TCU COM OS MESMOS RESPONSÁVEIS
25. Informa-se que foram encontrados processos no Tribunal com o mesmo responsável:
	Responsável
	Processo

	Elias Ferreira Neto
	Processo 006.758/2016-9 [CBEX, encerrado, "Cobrança Executiva de multa originária do (s) AC (s) AC-9590-37/2015-2C , referente ao TC Processo 010.152/2015-6"]
Processo 010.152/2015-6 [TCE, encerrado, "Contra o Sr. Elias Ferreira Neto. Motivo: em razão da omissão no dever de prestar contas dos recursos do PSE e  PSB repassados ao Município de Pavussu/PI. Processo nº 71000.008780/2014-98. "]
Processo 006.757/2016-2 [CBEX, encerrado, "Cobrança Executiva de débito originária do (s) AC (s) AC-6486-37/2016-1C , referente ao TC Processo 010.152/2015-6"]
Processo 020.806/2019-1 [TCE, encerrado, "TCE instaurada pelo (a) Fundo Nacional de Desenvolvimento da Educação em razão de Omissão no dever de prestar contas, Termo de compromisso 05163/2013, firmado com o/a fundo Nacional de Desenvolvimento da Educação, função EDUCACAO, que teve como objeto executar as ações relativas a (s) unidade (s) de educação infantil, de acordo com as especificações do (s) projeto (s) aprovado (s) pelo Fundo Nacional de Desenvolvimento da Educação FNDE e em conformidade com os requisitos da lei supramencionada e demais condicionantes. PACII-QUADRASOBRASCONSTRUCAO (1001535) PAC 2 - Construção de Quadra Escolar Coberta  001/2013 - Pavussu - PI (nº da TCE no sistema: 2662/2018) "]
Processo 000.691/2021-6 [CBEX, encerrado, "Cobrança Executiva de débito originária do (s) AC (s) AC-9026-29/2020-1C , referente ao TC Processo 020.806/2019-1"]
Processo 000.692/2021-2 [CBEX, encerrado, "Cobrança Executiva de multa originária do (s) AC (s) AC-9026-29/2020-1C , referente ao TC Processo 020.806/2019-1"]
Processo 041.577/2021-3 [TCE, aberto, "TCE instaurada pelo (a) CODEVASF - Superintendência Regional de Teresina/PI - 7ª SR em razão de Não comprovação da regular aplicação dos recursos repassados pela União, Convênio 7.93.07.0270/00, firmado com o/a CIA.DE DES.DOS VALES DO S.FRANC.E DO PARNAIBA, Siafi/Siconv 664725, função ADMINISTRACAO, que teve como objeto A IMPLANTACAO DE SISTEMA SIMPLIFICADO DE ABASTECIMENTO DE AGUA CONSTANDO DE PERFURACAO DE POCO E AQUISICAO DE EQUIPAMENTOS EM POCO TUBULAR, RESERVATORIO ELEVADO COM DISTRIBUICAO ATRAVES DE CHAFARIZ NAS LOCALIDADES CANTO DA PORTEIRA, BAIXAO DA MATANCA E PINTADINHA, NA ZONA RURAL DO MUNICIPIO DE PAVUSSU. (nº da TCE no sistema: 2677/2019) "]
Processo 009.284/2022-2 [TCE, aberto, "TCE instaurada pelo (a) Secretaria Especial do Desenvolvimento Social em razão de Não comprovação da regular aplicação dos recursos repassados pela União, função ASSISTENCIA SOCIAL, para atendimento à/ao PSB/PSE-2009 (nº da TCE no sistema: 769/2022) "]

26. Informa-se que foram encontrados débitos imputáveis aos responsáveis no banco de débitos existente no sistema e-TCE:
Responsável  Débito inferior
	Responsável
	Débito inferior

	Elias Ferreira Neto
	2511/2018 (R$ 46.256,00) - Dano inferior ao limite de instauração da TCE cadastrado

27. A tomada de contas especial está, assim, devidamente constituída e em condição de ser instruída.
EXAME TÉCNICO
Da validade das notificações:
28. Preliminarmente, cumpre tecer breves considerações sobre a forma como são realizadas as comunicações processuais no TCU. A esse respeito, destacam-se o art. 179, do Regimento Interno do TCU (Resolução 155, de 4/12/2002) e o art. 4º, inciso III, § 1º, da Resolução TCU 170, de 30 de junho de 2004, in verbis:
Art. 179. A citação, a audiência ou a notificação, bem como a comunicação de diligência, far se-ão:
I - mediante ciência da parte, efetivada por servidor designado, por meio eletrônico, fac-símile, telegrama ou qualquer outra forma, desde que fique confirmada inequivocamente a entrega da comunicação ao destinatário;
II - mediante carta registrada, com aviso de recebimento que comprove a entrega no endereço do destinatário;
III - por edital publicado no Diário Oficial da União, quando o seu destinatário não for localizado
 (...) 
Art. 3º As comunicações serão dirigidas ao responsável, ou ao interessado, ou ao dirigente de órgão ou entidade, ou ao representante legal ou ao procurador constituído nos autos, com poderes expressos no mandato para esse fim, por meio de:
I - correio eletrônico, fac-símile ou telegrama;
II - servidor designado;
III - carta registrada, com aviso de recebimento;
IV - edital publicado no Diário Oficial da União, quando o seu destinatário não for localizado, nas hipóteses em que seja necessário o exercício de defesa.
Art. 4º. Consideram-se entregues as comunicações:
I - efetivadas conforme disposto nos incisos I e II do artigo anterior, mediante confirmação da ciência do destinatário;
II - realizadas na forma prevista no inciso III do artigo anterior, com o retorno do aviso de recebimento, entregue comprovadamente no endereço do destinatário;
III - na data de publicação do edital no Diário Oficial da União, quando realizadas na forma prevista no inciso IV do artigo anterior.
§ 1º O endereço do destinatário deverá ser previamente confirmado mediante consulta aos sistemas disponíveis ao Tribunal ou a outros meios de informação, a qual deverá ser juntada ao respectivo processo.
 (...) 
29. Bem se vê, portanto, que a validade da citação via postal não depende de que o aviso de recebimento seja assinado pelo próprio destinatário da comunicação, o que dispensa, no caso em tela, a entrega do AR em "mãos próprias". A exigência da norma é no sentido de o Tribunal verificar se a correspondência foi entregue no endereço correto, residindo aqui a necessidade de certeza inequívoca. 
30. Não é outra a orientação da jurisprudência do TCU, conforme se verifica dos julgados a seguir transcritos:
São válidas as comunicações processuais entregues, mediante carta registrada, no endereço correto do responsável, não havendo necessidade de que o recebimento seja feito por ele próprio (Acórdão 3648/2013-TCU-Segunda Câmara, Relator José Jorge) ;
É prescindível a entrega pessoal das comunicações pelo TCU, razão pela qual não há necessidade de que o aviso de recebimento seja assinado pelo próprio destinatário. Entregando se a correspondência no endereço correto do destinatário, presume-se o recebimento da citação. (Acórdão 1019/2008-TCU-Plenário, Relator Benjamin Zymler) ;
As comunicações do TCU, inclusive as citações, deverão ser realizadas mediante Aviso de Recebimento - AR, via Empresa Brasileira de Correios e Telégrafos, bastando para sua validade que se demonstre que a correspondência foi entregue no endereço correto. (Acórdão 1526/2007-TCU-Plenário, Relator Aroldo Cedraz) .
31.  A validade do critério de comunicação processual do TCU foi referendada pelo Supremo Tribunal Federal, nos termos do julgamento do MS-AgR 25.816/DF, por meio do qual se afirmou a desnecessidade da ciência pessoal do interessado, entendendo-se suficiente a comprovação da entrega do "AR" no endereço do destinatário:
Ementa: agravo regimental. Mandado de segurança. Desnecessidade de intimação pessoal das decisões do tribunal de contas da união. art. 179 do regimento interno do TCU. Intimação do ato impugnado por carta registrada, iniciado o prazo do art. 18 da lei nº 1.533/51 da data constante do aviso de recebimento. Decadência reconhecida. Agravo improvido.
O envio de carta registrada com aviso de recebimento está expressamente enumerado entre os meios de comunicação de que dispõe o Tribunal de Contas da União para proceder às suas intimações.
O inciso II do art. 179 do Regimento Interno do TCU é claro ao exigir apenas a comprovação da entrega no endereço do destinatário, bastando o aviso de recebimento simples. 
Da revelia do responsável Elias Ferreira Neto
32.  Importante destacar que, antes de promover a citação por edital, para assegurar a ampla defesa, buscaram-se outros meios possíveis para localizar e citar o responsável, nos limites da razoabilidade, fazendo juntar aos autos informação comprobatória dos diferentes meios experimentados que restaram frustrados, tal como se demonstrou no item anterior da presente instrução (Acórdão 4851/2017-TCU-Primeira Câmara, Relator Augusto Sherman) .
33.  No caso vertente, a citação do responsável por edital é válida, uma vez que foi precedida de tentativas infrutíferas de citá-lo em endereços provenientes das bases de dados da Receita Federal e do Renach, conforme pesquisa realizada (peça 44) e indicado no item 13.
34.  Nos processos do TCU, a revelia não leva à presunção de que seriam verdadeiras todas as imputações levantadas contra os responsáveis, diferentemente do que ocorre no processo civil, em que a revelia do réu opera a presunção da verdade dos fatos narrados pelo autor (Acórdão 1009/2018-TCU-Plenário, Relator Bruno Dantas; 2369/2013-TCU-Plenário, Relator Benjamin Zymler e 2449/2013-TCU-Plenário, Relator Benjamin Zymler) . Dessa forma, a avaliação da responsabilidade do agente não pode prescindir da prova existente no processo ou para ele carreada. 
35.  Ao não apresentar sua defesa, o responsável deixou de produzir prova da regular aplicação dos recursos sob sua responsabilidade, em afronta às normas que impõem aos gestores públicos a obrigação legal de, sempre que demandados pelos órgãos de controle, apresentar os documentos que demonstrem a correta utilização das verbas públicas, a exemplo do contido no art. 93 do Decreto-Lei 200/1967: "Quem quer que utilize dinheiros públicos terá de justificar seu bom e regular emprego na conformidade das leis, regulamentos e normas emanadas das autoridades administrativas competentes." 
36.  Mesmo as alegações de defesa não sendo apresentadas, considerando o princípio da verdade real que rege esta Corte, procurou-se buscar, em manifestações do responsável na fase interna desta Tomada de Contas Especial, se havia algum argumento que pudesse ser aproveitado a seu favor. 
37. No entanto, o responsável não se manifestou na fase interna, não havendo, assim, nenhum argumento que possa vir a ser analisado e posteriormente servir para afastar as irregularidades apontadas.
38.  Em se tratando de processo em que a parte interessada não se manifestou acerca das irregularidades imputadas, não há elementos para que se possa efetivamente aferir e reconhecer a ocorrência de boa-fé na conduta do responsável, podendo este Tribunal, desde logo, proferir o julgamento de mérito pela irregularidade das contas, conforme os termos dos §§ 2º e 6º do art. 202 do Regimento Interno do TCU. (Acórdão 2064/2011-TCU-Primeira Câmara (Relator Ubiratan Aguiar) , 6.182/2011-TCU-1ª Câmara (Relator Weber de Oliveira) , 4.072/2010-TCU-1ª Câmara (Relator Valmir Campelo) , 1.189/2009-TCU-1ª Câmara (Relator Marcos Bemquerer) , 731/2008-TCU-Plenário (Relator Aroldo Cedraz) .
39.  Dessa forma, o responsável Elias Ferreira Neto deve ser considerado revel, nos termos do art. 12, § 3º, da Lei 8.443/1992, devendo as contas serem julgadas irregulares, condenando-o ao débito apurado e aplicando-lhe a multa prevista no art. 57 da Lei 8.443/1992.
Cumulatividade de multas 
40.  Quanto à possibilidade de aplicação cumulativa das multas dos arts. 57 e 58, inciso I, da Lei 8.443/1992, ainda que seja adequada a realização de citação e audiência do responsável, por força do disposto no art. 209, § 4º, do Regimento Interno do TCU, o Tribunal reconhece que existe relação de subordinação entre as condutas de "não comprovação da aplicação dos recursos" e de "omissão na prestação de contas", sendo a primeira consequência da segunda, o que enseja, na verificação das duas irregularidades, a aplicação da multa do art. 57, com o afastamento da multa do art. 58, inciso I, em atenção ao princípio da absorção (Acórdão 9579/2015-TCU-Segunda Câmara, Relator Vital do Rêgo; Acórdão 2469/2019-TCU-Primeira Câmara, Relator Augusto Sherman) .
41.  Conforme leciona Cezar Bitencourt (Tratado de Direito Penal: parte geral - 8ª Edição - São Paulo: Saraiva, 2003. Pg. 565) , na absorção, " (...) a pena do delito mais grave absorve a pena do delito menos grave, que deve ser desprezada". No caso concreto, a "omissão no dever de prestar contas", embora seja uma irregularidade autônoma, funciona como fase ou meio para a consecução da "não comprovação da aplicação dos recursos", havendo clara relação de interdependência entre essas condutas. Dessa forma, recaindo as duas ocorrências num mesmo gestor, deve prevalecer a pena do delito mais grave, qual seja, a multa do art. 57, da Lei 8.443/1992.
42.  Cumpre observar, ainda, que a conduta do responsável, consistente nas irregularidades "não comprovação da boa e regular aplicação dos recursos federais repassados em face da omissão no dever de prestar contas" e "inexecução total do objeto", configura violação não só às regras legais, mas também aos princípios basilares da administração pública, eis que, em última análise, ocorre o comprometimento da necessária satisfação à sociedade sobre o efetivo emprego dos recursos públicos postos à disposição da municipalidade, por força do instrumento de repasse em questão.
43.  Nesses casos, em que fica evidente a falta de transparência e lisura, não há como afastar as suspeitas sempre presentes de que a totalidade dos recursos públicos federais, transferida ao município, tenha sido integralmente desviada, em prol de gestor ímprobo, ou de pessoas por ele determinadas, a revelar grave inobservância de dever de cuidado no trato com a coisa pública, isto é, ato praticado com culpa grave, pois, na espécie, a conduta do responsável se distancia daquela que seria esperada de um administrador público minimante diligente, num claro exemplo de erro grosseiro a que alude o art. 28 do Decreto-lei 4.657/1942 (Lei de Introdução às Normas do Direito Brasileiro) , incluído pela Lei 13.655/2018 (Acórdão 1689/2019-TCU-Plenário, Relator Augusto Nardes; Acórdão 2924/2018-TCU-Plenário, Relator José Mucio Monteiro; Acórdão 2391/2018-TCU-Plenário, Relator Benjamin Zymler) . 
Dolo ou Erro Grosseiro no TCU (art. 28 da LINDB) 
44.  Cumpre avaliar, por fim, a caracterização do dolo ou erro grosseiro, no caso concreto, tendo em vista a diretriz constante do art. 28 do Decreto-lei 4.657/1942 (Lei de Introdução à Normas do Direito Brasileiro - LINDB) acerca da responsabilização de agentes públicos no âmbito da atividade controladora do Estado. Desde a entrada em vigor da Lei 13.655/2018 (que inseriu os artigos 20 ao 30 ao texto da LINDB) , essa análise vem sendo incorporada cada vez mais aos acórdãos do TCU, com vistas a aprimorar a individualização das condutas e robustecer as decisões que aplicam sanções aos responsáveis. 
45.  Acerca da jurisprudência que vem se firmado sobre o tema, as decisões até o momento proferidas parecem se inclinar majoritariamente para a equiparação conceitual do "erro grosseiro" à "culpa grave". Para fins do exercício do poder sancionatório do TCU, tem-se considerado como erro grosseiro o que resulta de grave inobservância do dever de cuidado e zelo com a coisa pública (Acórdão 2391/2018-TCU-Plenário, Relator: Benjamin Zymler, Acórdão 2924/2018-TCU-Plenário, Relator: José Mucio Monteiro, Acórdão 11762/2018-TCU-Segunda Câmara, Relator: Marcos Bemquerer, e Acórdãos 957/2019, 1.264/2019 e 1.689/2019, todos do Plenário, Relator Augusto Nardes) . 
46.  Quanto ao alcance da expressão "erro grosseiro", o Ministro Antônio Anastasia defende que o correto seria considerar "o erro grosseiro como culpa grave, mas mantendo o referencial do homem médio" (Acórdão 2012/2022-TCU-Segunda Câmara) . Desse modo, incorre em erro grosseiro o gestor que falha gravemente nas circunstâncias em que não falharia aquele que emprega um nível de diligência normal no desempenho de suas funções, considerando os obstáculos e dificuldades reais que se apresentavam à época da prática do ato impugnado (art. 22 da LINDB) . 
47.  No caso em tela, as irregularidades consistentes na omissão da prestação de contas final e não cumprimento do prazo para tanto configuram violação não só às regras legais, mas também a princípios basilares da administração pública, dentro os quais o de prestar contas. Depreende-se, portanto, que a conduta do responsável se distanciou daquela que seria esperada de um administrador médio, a revelar grave inobservância no dever de cuidado no trato com a coisa pública, num claro exemplo de erro grosseiro a que alude o art. 28 da LINDB (Acórdão 1689/2019-TCU-Plenário, Relator Min. Augusto Nardes; Acórdão 2924/2018-TCU-Plenário, Relator Min. José Mucio Monteiro; Acórdão 2391/2018-TCU-Plenário, Relator Min. Benjamin Zymler) . 
48.  Vale registrar que a omissão do dever de prestar contas constitui erro grosseiro, nos termos da jurisprudência selecionada a seguir indicada:
Acórdão 8879/2021-TCU-Primeira Câmara | Relator: BENJAMIN ZYMLER
A não comprovação da boa e regular aplicação de recursos federais em face da omissão no dever de prestar contas constitui grave inobservância do dever de cuidado no trato com a coisa pública, revelando a existência de culpa grave, uma vez que se distancia do que seria esperado de um administrador minimamente diligente, o que caracteriza erro grosseiro a que alude o art. 28 do Decreto-lei 4.657/1942 (Lei de Introdução às Normas do Direito Brasileiro) , incluído pela Lei 13.655/2018.
Acórdão 1643/2022-TCU-Segunda Câmara | Relator: BRUNO DANTAS
A não comprovação da boa e regular aplicação de recursos federais em face da omissão no dever de prestar contas, além de obrigar o gestor omisso a restituir os valores aos cofres públicos por presunção de dano, constitui grave inobservância do dever de cuidado no trato com a coisa pública, revelando a existência de culpa grave, passível de aplicação de penalidade, uma vez que se distancia do que seria esperado de um administrador minimamente diligente, o que caracteriza erro grosseiro a que alude o art. 28 do Decreto-lei 4.657/1942 (Lindb) , incluído pela Lei 13.655/2018.
CONCLUSÃO
49. Em face da análise promovida na seção "Exame Técnico", verifica-se que o responsável Elias Ferreira Neto não logrou comprovar a boa e regular aplicação dos recursos. Instado a se manifestar, optou pelo silêncio, configurando a revelia, nos termos do § 3º, do art. 12, da Lei 8.443/1992. Ademais, inexistem nos autos elementos que demonstrem a boa-fé do responsável ou a ocorrência de outras excludentes de culpabilidade.
50.  Verifica-se também que não houve a prescrição da pretensão punitiva e ressarcitória, conforme análise já realizada.
51.  Tendo em vista que não constam dos autos elementos que permitam reconhecer a boa-fé do responsável, sugere-se que as suas contas sejam julgadas irregulares, nos termos do art. 202, § 6º, do Regimento Interno do TCU, com a imputação do débito atualizado monetariamente e acrescido de juros de mora, nos termos do art. 202, § 1º do Regimento Interno do TCU, descontado o valor eventualmente recolhido, com a aplicação da multa prevista no art. 57 da Lei 8.443/1992.
52.  Por fim, como não houve elementos que pudessem modificar o entendimento acerca das irregularidades em apuração, mantém-se a matriz de responsabilização presente na peça 40.
PROPOSTA DE ENCAMINHAMENTO
53.  Diante do exposto, submetemos os autos à consideração superior, propondo ao Tribunal:
a)  considerar revel o responsável Elias Ferreira Neto, para todos os efeitos, dando-se prosseguimento ao processo, com fulcro no art. 12, § 3º, da Lei 8.443/1992; 
b)   julgar irregulares, nos termos dos arts. 1º, inciso I, 16, inciso III, alíneas a, b e c, da Lei 8.443/1992, c/c os arts. 19 e 23, inciso III, da mesma Lei, as contas do responsável Elias Ferreira Neto, condenando-o ao pagamento das importâncias a seguir especificadas, atualizadas monetariamente e acrescidas dos juros de mora, calculadas a partir das datas discriminadas até a data da efetiva quitação do débito, fixando-lhe o prazo de quinze dias, para que comprove, perante o Tribunal, o recolhimento das referidas quantias aos cofres do Codevasf - Superintendência Regional de Teresina/PI - 7ª Sr, nos termos do art. 23, inciso III, alínea "a", da citada lei, c/c o art. 214, inciso III, alínea "a", do Regimento Interno do TCU.  
                     Débitos relacionados ao responsável Elias Ferreira Neto (CPF: XXX.077.793-XX) :
	Data de ocorrência
	Valor histórico (R$) 
	Identificador

	26/1/2015
	38.000,00
	D2

	22/1/2012
	38.000,00
	D3

Valor atualizado do débito (com juros) em 15/12/2022: R$ 135.506,07.
c)  aplicar ao responsável Elias Ferreira Neto, a multa prevista no art. 57 da Lei 8.443/1992 c/c o art. 267 do Regimento Interno do TCU, fixando-lhe o prazo de quinze dias, a contar da notificação, para que comprove, perante o Tribunal (art. 214, III, alínea "a", do Regimento Interno do TCU) , o recolhimento da dívida aos cofres do Tesouro Nacional, atualizada monetariamente desde a data do acórdão que vier a ser proferido por este Tribunal até a data do efetivo recolhimento, se paga após o vencimento, na forma da legislação em vigor;
d)  autorizar, desde logo, a cobrança judicial das dívidas, caso não atendida a notificação, na forma do disposto no art. 28, inciso II, da Lei 8.443/1992;
e)  autorizar também, desde logo, se requerido, com fundamento no art. 26, da Lei 8.443, de 1992, c/c o art. 217, §1º do Regimento Interno do TCU, o parcelamento da (s) dívida (s) em até 36 parcelas, incidindo, sobre cada parcela, corrigida monetariamente, os correspondentes acréscimos legais, fixando-lhe o prazo de quinze dias, a contar do recebimento da notificação, para comprovar, perante o Tribunal, o recolhimento da primeira parcela, e de trinta dias, a contar da parcela anterior, para comprovar os recolhimentos das demais parcelas, devendo incidir, sobre cada valor mensal, atualizado monetariamente, os juros de mora devidos, no caso do débito, na forma prevista na legislação em vigor, alertando o responsável de que a falta de comprovação do recolhimento de qualquer parcela importará o vencimento antecipado do saldo devedor, nos termos do § 2º do art. 217 do Regimento Interno deste Tribunal; 
f)  esclarecer ao responsável Elias Ferreira Neto que, caso se demonstre, por via recursal, a correta aplicação dos recursos, mas não se justifique a omissão da prestação de contas, o débito poderá ser afastado, mas permanecerá a irregularidade das contas, dando-se ensejo à aplicação da multa prevista no art. 58, inciso I, da Lei 8.443/1992;
g)  enviar cópia do Acórdão a ser prolatado à Procuradoria da República no Estado do Piauí, nos termos do § 3º do art. 16 da Lei 8.443/1992, c/c o § 7º do art. 209 do Regimento Interno do TCU, para adoção das medidas cabíveis; e
h)  enviar cópia do Acórdão que vier a ser proferido à Codevasf - Superintendência Regional de Teresina/PI - 7ª Sr e ao responsável, para ciência;
i)  informar à Procuradoria da República no Estado do Piauí, à Codevasf - Superintendência Regional de Teresina/PI - 7ª Sr e ao responsável que a presente deliberação, acompanhada do Relatório e do Voto que a fundamenta, está disponível para a consulta no endereço www.tcu.gov.br/acordaos, além de esclarecer que, caso requerido, o TCU poderá fornecer sem custos as correspondentes cópias, de forma impressa; e
j)  informar à Procuradoria da República no Estado do Piauí que, nos termos do parágrafo único do art. 62 da Resolução TCU 259/2014, os procuradores e membros do Ministério Público credenciados nesta Corte podem acessar os presentes autos de forma eletrônica e automática, ressalvados apenas os casos de eventuais peças classificadas como sigilosas, as quais requerem solicitação formal."
O MP/TCU, representado pelo procurador Marinus Eduardo De Vries Marsico, em sua manifestação regimental acompanha a proposta da unidade instrutiva[footnoteRef:2]. [2:  Peça 56.] 
É o relatório.

não há.

Procurador Marinus Eduardo De Vries Marsico.

TOMADA DE CONTAS ESPECIAL. NÃO EXECUÇÃO DO OBJETO DO CONVÊNIO. CITAÇÃO. REVELIA. CONTAS IRREGULARES. DÉBITO. MULTA.

TOMADA DE CONTAS ESPECIAL (TCE)

Unidade de Auditoria Especializada em Tomada de Contas Especial (AudTCE).

Examinam-se tomada de contas especial (TCE) instaurada pela Superintendência Regional de Teresina/PI (7ª SR) da Companhia de Desenvolvimento dos Vales do São Francisco e do Parnaíba (Codevasf) , contra Elias Ferreira Neto, prefeito do município de Pavussu/PI entre 2009 e 2016, em razão da omissão no dever de prestar contas da aplicação dos recursos recebidos por meio do convênio 664864, firmado entre a Codevasf e o município, para a recuperação de estrada vicinal no trecho Pavussu/PI- 141 - Eliseu Martins/Canto do Buriti.
O convênio foi celebrado em 28/12/2010, com valor total de R$ 100.000,00, dos quais R$ 95.000,00, a título de repasses da concedente e R$ 5.000,00, referente à contrapartida do convenente[footnoteRef:2]. [2:  Peça 17.] 
Dos recursos inicialmente previstos, foram repassados R$ 76.000,00 por meio de duas ordens bancárias de R$ 38.000,00 (2012OB8000908, de 22/6/2012, e 2015OB800096, de 26/1/2015) [footnoteRef:3]. [3:  Peça 3.] 
O convênio teve vigência entre 29/12/2010 e 22/11/2017, com data final para apresentação da prestação de contas fixada em 21/1/2018.
Os fundamentos para a instauração da TCE e para atribuição de responsabilidade ao então prefeito Elias Ferreira Neto, conforme registrado no relatório do tomador de contas especial, foram assim reportados[footnoteRef:4]:  [4:  Peça 30, p. 6.] 
"Na opinião deste Tomador de Contas Especial, os fatos apurados no processo indicam a ocorrência de prejuízo ao Erário oriundo da não execução do objeto pactuado e da omissão no dever de prestação de contas. 
No tocante à quantificação do dano, este corresponde ao valor original de R$ 76.000,00 (Setenta e seis mil reais) , referente à motivação exposta no item 111 deste Relatório de TCE.
Com relação à atribuição de responsabilidade, entendemos que esta deve ser imputada ao Senhor Elias Ferreira Neto, ex-Gestor do Município (2009-2012/2013-2016) , uma vez que este era o Prefeito do Município à época das liberações de recursos, no entanto não executou o objeto pactuado."
A responsabilidade do prefeito sucessor Julimar Barbosa da Silva foi afastada:[footnoteRef:5] [5:  Peça 30, p. 5.] 
"16. Consta do Relatório do Tomador de Contas (peça 22, p. 5) que o município, representado por Julimar Barbosa da Silva, ingressou com representação junto ao MPF e com Ação de Improbidade Administrativa contra Elias Ferreira Neto (cópias às fls. 544-563 do processo 59570.001298/2007-38 da Codevasf) , o que motivou a exclusão da inadimplência dos cadastros do Siafi/Siconv. Dessa forma, a responsabilidade pelo não cumprimento do prazo para prestar contas por Julimar Barbosa da Silva deve ser afastada."
No âmbito desta Corte de Contas, a TCE foi autuada em 15/10/2021, e o responsável foi citado nos seguintes termos[footnoteRef:6]:  [6:  Peça 41.] 
"19.1.	Irregularidade 1: não comprovação da boa e regular aplicação dos recursos federais repassados ao município de Pavussu - PI, em face da omissão no dever de prestar contas, no âmbito do Convênio 7.057.00/2010, descrito como "Recuperação de estrada vicinal no trecho Pavussu/PI-141-Eliseu Martins/Canto do Buriti", no período de 29/12/2010 a 22/11/2017, cujo prazo encerrou-se em 21/1/2018.
 (...) 
19.1.4. Débitos relacionados ao responsável Elias Ferreira Neto (CPF: 338.077.793-53) :
	Data de ocorrência
	Valor histórico (R$) 
	Identificador

	26/1/2015
	38.000,00
	D2

	22/1/2012
	38.000,00
	D3

Valor atualizado do débito (sem juros) em 13/7/2022: R$ 132.500,95
19.1.5. Cofre credor: Codevasf - Superintendência Regional de Teresina/PI - 7ª Sr.
19.1.6. Responsável: Elias Ferreira Neto (CPF: 338.077.793-53) .
19.1.6.1. Conduta: não demonstrar a boa e regular aplicação dos recursos federais recebidos e geridos por meio do instrumento em questão, no período de 29/12/2010 a 22/11/2017, em face da omissão no dever de prestar contas.
19.1.6.2.	Nexo de causalidade: a conduta descrita impediu o estabelecimento do nexo causal entre as possíveis despesas efetuadas com os recursos recebidos, no âmbito do instrumento em questão, no período de 29/12/2010 a 22/11/2017.
 (...) 
19.2. Irregularidade 2: inexecução total do objeto do convênio descrito como "Recuperação de estrada vicinal no trecho Pavussu/PI-141-Eliseu Martins/Canto do Buriti.".
 (...) 
19.2.4. Débitos relacionados ao responsável Elias Ferreira Neto (CPF: 338.077.793-53) :
	Data de ocorrência
	Valor histórico (R$) 
	Identificador

	26/1/2015
	38.000,00
	D2

	22/1/2012
	38.000,00
	D3

Valor atualizado do débito (sem juros) em 13/7/2022: R$ 132.500,95
19.2.5. Cofre credor: Codevasf - Superintendência Regional de Teresina/PI - 7ª Sr.
19.2.6. Responsável: Elias Ferreira Neto (CPF: 338.077.793-53) .
19.2.6.1. Conduta: deixar de executar as obras objeto do ajuste, que sequer foram iniciadas.
19.2.6.2. Nexo de causalidade: a não execução de qualquer parcela das obras objeto do ajuste resultou no não alcance dos objetivos almejados, e, consequentemente, em dano ao erário federal correspondente ao valor integral repassado."
O responsável foi regularmente citado pelo edital 1228/2022[footnoteRef:7], publicado em 18/10/22[footnoteRef:8], uma vez que as tentativas anteriores de citação, nos endereços constantes da base de dados da Receita Federal do Brasil e do Registro Nacional de Condutores Habilitados restaram infrutíferas[footnoteRef:9]. [7:  Peça 50.]  [8:  Peça 51.]  [9:  Peças 44, 45, 46, 47 e 48.] 
Transcorrido o prazo regimental para atendimento da citação, permaneceu inerte, não tendo apresentado alegações de defesa, tampouco recolhido o débito correspondente.
A então Secretaria de Controle Externo de Tomada de Contas Especial (SecexTCE) com fundamento na Resolução TCU 344/2022 concluiu pela não ocorrência das pretensões punitiva e ressarcitória[footnoteRef:10]: [10:  Peça 53, p. 4/5.] 
"19.	Assim, considerando o disposto nos arts. 4º e 5º da citada resolução, que tratam do termo inicial do prazo prescricional e de suas causas interruptivas, temos os seguintes eventos processuais que deram início à sua contagem e interrupção:
	I - na fase interna:
	Evento processual
	Data
	Peça (s) 

	a
	Data limite para apresentação da prestação de contas final
	21/1/2018
	---

	b
	Notificação do responsável
	11/6/2018
	9 e 12

	c
	Instauração da TCE
	21/11/2018
	1

	d
	Notificação do responsável
	26/2/2019
	11 e 13

	e
	Relatório de TCE 1/2019
	29/3/2019
	22

	f
	Relatório de Auditoria da CGU
	28/9/2021
	34

		II - na fase externa:
	Evento processual
	Data
	Peça (s) 

	a
	Instrução inicial
	13/7/2022
	44

	b
	Citação do responsável
	18/10/2022
	51

	c
	Instrução de mérito
	15/12/2022
	--

20.	Analisando-se a sequência de eventos processuais enumerados no item anterior, observa-se que não transcorreu o prazo superior a 5 (cinco) anos entre os eventos interruptivos listados, não tendo ocorrido, portanto, a prescrição quinquenal das pretensões punitiva e ressarcitória a cargo do TCU.
Avaliação da Prescrição Intercorrente no Âmbito do Tribunal 
21.	A Resolução TCU 344/2022, estabelece que: 
Art. 8º¿Incide a prescrição intercorrente se o processo ficar paralisado por mais de três anos, pendente de julgamento ou despacho, sem prejuízo da responsabilidade funcional decorrente da paralisação, se for o caso.  
§¿1°¿A prescrição intercorrente interrompe-se por qualquer ato que evidencie o andamento regular do processo, excetuando-se pedido e concessão de vista dos autos, emissão de certidões, prestação de informações, juntada de procuração ou subestabelecimento e outros atos que não interfiram de modo relevante no curso das apurações. 
§¿2°¿As causas suspensivas e interruptivas da prescrição principal também suspendem ou interrompem a prescrição intercorrente. 
22.	Analisando-se a sequência de eventos processuais enumerados no item 21, observa-se que não transcorreu prazo superior a 3 (anos) anos entre os eventos interruptivos listados nos incisos I e II, não tendo ocorrido, portanto, a prescrição intercorrente."
Por não ter o responsável apresentado qualquer documentação, concluiu pela impossibilidade de comprovação da boa e regular aplicação dos recursos repassados, razão pela qual propôs considerá-lo revel para todos os efeitos, julgar suas contas irregulares, condená-lo em débito e aplicar-lhe a multa prevista no art. 57 da Lei 8.443/1992.
O MP/TCU, representado pelo procurador Marinus Eduardo De Vries Marsico, em sua manifestação regimental concorda com a proposta da unidade instrutiva[footnoteRef:11]. [11:  Peça 56.] 
II
Acompanho as análises e conclusões elaboradas pela então SecexTCE, que contaram com a anuência do MP/TCU, as quais incorporo as minhas razões de decidir.
Não há nos autos qualquer documentação capaz de comprovar a regular aplicação dos recursos federais repassados ao município por meio do convênio celebrado com a Codevasf.
A jurisprudência pacífica no âmbito do Tribunal é no sentido de que cabe ao gestor demonstrar a boa regular aplicação dos recursos federais repassados por meio de convênio, o que não ocorreu. 
Assim, o responsável deve ser considerado revel, para todos os efeitos e ter suas contas julgadas irregulares, com condenação em débito e aplicação da multa prevista no art. 57 da Lei 8.443/1992.
Ante o exposto, voto pela aprovação do acórdão que ora submeto à apreciação deste Colegiado.
TCU, Sala das Sessões, em 25 de abril de 2023.
WEDER DE OLIVEIRA 
Relator